【裁判字號】    99,抗,283
【裁判日期】    990331
【裁判案由】    假扣押
【裁判全文】
臺灣高等法院民事裁定                   99年度抗字第283號
    抗  告  人
    即債務  人  荷商荷蘭銀行股份有限公司
    法定代理人  甲○○
    代  理  人  張宏賓律師
                林之嵐律師
                朱百強律師
抗告人因與相對人國際票券金融股份有限公司間假扣押事件，對
於中華民國98年12月2日臺灣臺北地方法院98年度審全字第67 號
所為裁定提起抗告，本院裁定如下：
    主      文
抗告駁回。
抗告訴訟費用由抗告人負擔。
    理      由
一、按法律行為發生債之關係者，其成立要件及效力，依當事人
    意思定其應適用之法律，涉外民事法律適用法第6條第1項定
    有明文。查本件相對人主張兩造間簽有「證券化財務顧問契
    約」（Advisory to Securitisation- Appointing ABN
    AMRO to Arrange for Asset Backed Commercial Paper
    ("ABCP") of up to NTD 30 billion」（即指派抗告人安排
    最高300億元短期資產證券化受益證券 ），因抗告人違反契
    約義務造成損失而聲請本件假扣押，而抗告人係經我國認許
    之外國公司，有經濟部商業司公司登記資料查詢附卷（本院
    卷第68頁），是本件應屬涉外事件。兩造於契約第10條約定
    本件法律關係之準據法為我國法，有契約條款可按（原法院
    卷第72頁反面），並為兩造所不爭執（本院卷第78頁反面）
    ，則依前開說明，本件準據法應為我國法律。
二、又相對人於聲請狀上所列之債務人雖係抗告人之台北分公司
    ，惟依我國公司法第3條第2項規定；「本法所稱本公司，為
    公司依法首先設立，以管轄全部組織之總機構；所稱分公司
    ，為受本公司管轄之分支機構」，可見分公司係總公司管轄
    之內部機構，依我國對法人之認定，總公司方有權利能力，
    分公司僅就其業務涉訟之範圍有當事人能力，有最高法院40
    年度台上字第39號判例可參。是抗告人之台北分公司僅係抗
    告人之分支機構，仍歸抗告人管理，其所為法律行為效果仍
    歸屬於抗告人，且觀兩造間簽訂之「證券化財務顧問契約」
    之前言亦載明：「…signed between Intemational Bills
    Finance Corporation("IBFC") and ABN AMRO   Bank N.V.
    and its branches or affiliates...」（譯文：國際票券
    金融股份有限公司與荷商荷蘭銀行股份有限公司及其分公司
    、關係企業簽訂...）（原法院卷第71頁），亦見本件契約
    法律關係存在於相對人與抗告人之間，是原裁定列抗告人為
    債務人，並由抗告人不服原裁定提起抗告，於法並無不合。
三、相對人於原法院聲請意旨略以：兩造於95年5月9日簽訂系爭
    財務顧問契約，約定由抗告人提供特定之財務顧問服務，並
    協助完成證券化商品之發行，相對人於發行證券化商品完成
    後支付服務對價，抗告人受有報酬，應以善良管理人之注意
    義務履行契約。嗣經抗告人安排以台幣債券加上美元之「合
    成型擔保債務證券」（即Synthetic Collateralized Debt
    Obligations，下稱SCDO） 為資產池，陸續完成「大眾銀行
    2006-1債券資產證券化特殊目的信託」及「大眾銀行2006-2
    債券資產證券化特殊目的信託」之發行（下稱系爭特殊信託
    ），相對人再依系爭財務顧問契約約定，於證券化發行後承
    銷買入受益證券，成為受益證券之持有人。詎抗告人未依契
    約約定妥善安排SCDO以控制風險，為賺取龐大利潤，擇定風
    險過度集中之SCDO之連結標的，未確保本信託整體交易架構
    具有合理性及一致性，致系爭特殊信託立即發生鉅大損失，
    抗告人顯有違善良管理人注意義務；抗告人依契約應負有更
    換連結標的之義務，惟抗告人拒絕更換，有債務不履行之情
    事，經相對人催告後仍不置理，造成相對人受有至少新台幣
    （下同）44億餘元之損害。相對人前已於98 年4月21日向原
    法院起訴請求抗告人負損害賠償責任，先以1 億元為一部請
    求，其餘請求先予保留。因抗告人為設立於荷蘭之外國公司
    ，屬蘇格蘭皇家銀行集團（即The Royal Bank of Scotland
    Group ），據媒體報導：近年來蘇格蘭皇家銀行集團因鉅額
    虧損陷入經營危機，積極處分亞洲業務以獲得資金挹注，故
    自98年2 月起，蘇格蘭皇家銀行集團即宣布將出售包括抗告
    人之在台資產、營業在內之亞洲業務，98年8月4日已由澳洲
    紐西蘭銀行集團（Australia and New Zealand Banking
    Group Limited） 宣布將購入蘇格蘭皇家銀行集團包括台灣
    在內之亞洲資產，頃聞抗告人及澳洲紐西蘭銀行集團已將出
    售案向我國行政院金融監督管理委員會（下稱金管會）提出
    申請，可見抗告人積極進行脫產，如未及時阻止，待其資產
    處分完畢後，抗告人將成為無資力。甚且，抗告人於97年間
    因金融操作而出現鉅額虧損，淨值低於「外國銀行分行及代
    表人辦事處設立及管理辦法」之規定，主管機關於98年2 月
    初發函要求抗告人匯入資金，亦見抗告人財務惡化，其在台
    灣之資產恐已不足清償相對人債權，倘日後相對人取得勝訴
    判決，勢必須就抗告人在荷蘭之財產強制執行，應視為有日
    後甚難執行之虞。因相對人擬於本案訴訟中擴張應受判決事
    項聲明至11億元，就新增10億元本案請求有保全之必要，並
    願供擔保以代釋明，聲請假扣押等情。原裁定准許相對人之
    聲請，係以：相對人就假扣押原因之釋明雖有不足，但已陳
    明願供擔保以補釋明， 且相對人前聲請就抗告人財產於1億
    元內為假扣押，業經原法院98年度審全字第36號、本院98年
    度抗字第1112號裁定准許在案，並酌定相對人應提供之擔保
    金額為4億元為裁判基礎。
四、本件抗告意旨略以：抗告人乃國際知名之大型跨國銀行，於
    98年12月底在台灣之資產總額高達1,222億2,598 萬8,150元
    ，淨值有59億609萬3,061元（ 境內營運資金有45億8,200萬
    元），全台有21家分行，資產中現金及約當現金數額亦高達
    6億7,717萬2,861元， 可見抗告人之資產充足、營運正常，
    縱本案訴訟訴訟標的價額為11億元，亦無日後不能強制執行
    或甚難執行，或應在外國為強制執行之假扣押原因。況抗告
    人乃銀行業，所有資產及營運均受主管機關之高度管制，相
    關併購、出售資產事宜應依金融機構合併法之規定辦理，需
    先經主管機關之許可，抗告人不可能任意撤資離台、隱匿財
    產、逃匿無蹤或將成為無資力，導致相對人有日後不能強制
    執行或甚難執行之虞。於本件假扣押過程中，抗告人遭查封
    之財產總金額高達30餘億元，遠超過假扣押金額，亦見抗告
    人之資力雄厚，相對人並未提出證據證明有日後不能強制執
    行或甚難執行之虞情事，故原裁定應予廢棄。相對人藉假扣
    押程序，就抗告人之數十億元資產進行超額查封，侵害抗告
    人之商譽，縱抗告人嗣後聲明異議或聲請撤銷假扣押程序，
    仍因未能履約或避險失效而蒙受重大損害及商譽損害，原裁
    定僅命相對人供擔保4億元 ，不足保障抗告人因假扣押可能
    遭受之損害，擔保金額過低云云。
五、按債權人就金錢請求或得易為金錢請求之請求，欲保全強制
    執行者，得聲請假扣押；假扣押非有日後不能強制執行或甚
    難執行之虞者，不得為之；請求及假扣押之原因應釋明之，
    前項釋明如有不足，而債權人陳明願供擔保或法院認為適當
    者，法院得定相當之擔保，命供擔保後為假扣押，民事訴訟
    法第522條第1項、第523條第1 項及第526條第1項、第2項定
    有明文。又依第526條第2項規定「前項釋明如有不足，而債
    權人陳明願供擔保或法院認為適當者，法院得定相當之擔保
    ，命供擔保後為假扣押」，可見債權人就請求及假扣押之原
    因，如未先為釋明，縱就債務人所應受之損害提供法院所定
    之擔保者，亦不得命為假扣押，必因釋明有不足，並經債權
    人陳明願供擔保或法院認為適當者，始得命供擔保後為假扣
    押。又所謂假扣押之原因，即債務人有日後不能強制執行或
    甚難執行之虞或應在外國為強制執行者，如：債務人浪費財
    產、增加負擔、或就其財產為不利益之處分，將達於無資力
    之狀態、或移住遠地、逃匿無蹤或隱匿財產等情形屬之。另
    假扣押為保全程序，並非確定私權之訴訟程序，苟合於上開
    假扣押之要件，經債權人釋明假扣押之原因存在，法院即得
    為准許假扣押之裁定；至於債權人之本案債權於實體上是否
    正當，屬本案問題，非假扣押保全程序中所得審認。
六、相對人主張：兩造簽訂系爭財務顧問契約，抗告人有違約行
    為，致相對人受有至少44億元之鉅額損害乙節，業據提出財
    務顧問契約、抗告人發予受託機構之書面通知、受託機構香
    港商香港上海匯豐銀行股份有限公司台北分公司就系爭特殊
    信託提出之信託報告為證（原法院卷第71-74、80-85頁），
    足認相對人就本案請求新增之10億元假扣押請求已予釋明。
    至於抗告人否認有前開違約情事，要屬兩造對本案實體事項
    之爭執，非本件假扣押保全程序所得審究。
七、相對人另主張：抗告人之資產自97年間起出現鉅額虧損，財
    務惡化，其在台灣之資產恐不足清償相對人之債權；抗告人
    所屬蘇格蘭皇家銀行集團亦因虧損，正積極處分包含臺灣在
    內之亞洲資產，已於98年8月4日宣布將亞洲資產讓售予澳洲
    紐西蘭銀行集團，嗣已就此收購案向我國金管會提出申請，
    抗告人為外國公司，待其將臺灣資產處分完畢，則相對人僅
    能就抗告人在荷蘭之資產為強制執行，可見相對人有日後不
    能強制執行或甚難強制執行之虞等情，業據提出98年2月4日
    經濟日報有關「抗告人虧損」新聞報導、98 年4月16日工商
    時報有關「蘇格蘭銀行亞洲資產將由3 家銀行競標」新聞報
    導、98年8月4日聯合新聞網有關「澳洲紐西蘭銀行宣布購入
    蘇格蘭皇家銀行集團之亞洲資產」新聞報導、98年8月4日澳
    洲紐西蘭銀行之「Acquisition of Selected RBS Business
    」網路資料、抗告人於99年2月4日對客戶所發相關營業、資
    產讓與澳紐銀行通知書、98年12月13日聯合新聞網有關「澳
    洲紐西蘭銀行將留任蘇格蘭皇家銀行在台員工」新聞報導、
    99年1月26 日中時電子報有關「澳洲紐西蘭銀行預計2010年
    合併抗告人」新聞報導、英國廣播公司（BBS）有關「蘇格
    蘭皇家銀行集團公佈公司鉅額虧損」新聞資料、99年3月4日
    金管會網站「核准澳洲紐西蘭銀行承受蘇格蘭皇家銀行持有
    抗告人在台分行」新聞稿、澳洲紐西蘭銀行及蘇格蘭皇家銀
    行間讓售案98年2月至7月相關新聞報導等件為憑（原法院卷
    第62-70頁、本院卷第57-59、107-145頁）。 抗告人則予否
    認，並提出金管會公布之抗告人在台分行及資產相關資料、
    抗告人在經濟部商業司公示登記資料等件（ 本院卷第36-42
    、91-94頁）， 辯稱：抗告人之資產雄厚，縱讓售在台營業
    資產，亦不影響資力，本件並無假扣押之必要性云云。經查
    ：
    (一)抗告人雖稱：伊之在台資產仍足敷清償債權人之請求金額
      在卷，惟本件係假扣押程序，僅需抗告人有財務惡化，或
      浪費財產、增加負擔，或就其財產為不利益之處分、或將
      財產移置國外，有使相對人將來不能藉強制執行程序受償
      之情事，即足認為有假扣押之必要性。觀察抗告人於97年
      9月30日及98年9月30日之資產負債表記載：抗告人於97年
      9月30日資產尚有2,920億7,381萬3,000元，至98年 9月30
      日資產成為1,273億1,310萬9,000元， 有相對人提出、抗
      告人不爭執之資產負債表在卷（本院卷第61頁）；再依金
      管會公布之統計資料（本院卷第40頁），抗告人至98年12
      月止之資產則僅餘1,222億2,598萬8,150元， 依上可見抗
      告人自 97年9月30日至98年12月止之1年3個月期間，資產
      日益減少，且減少幅度達58%之多【（292,073,813,000-1
      22,225,988,150）÷292,073,813,000=58 %】，足認抗告
      人之財務確有嚴重惡化之情形，且依其資產減少幅度計算
      ，將來確有達到無資力之狀態。
    (二)再依99年3月4日金管會於網站上公布「核准澳洲紐西蘭銀
      行承受蘇格蘭皇家銀行持有抗告人在台分行」之新聞稿記
      載：「行政院金融監督委員會今日通過核准澳商澳洲紐西
      蘭銀行自99年4月17 日起承受蘇格蘭皇家銀行持有荷商荷
      蘭銀行在台分行資產、負債及營業。金管會表示，蘇格蘭
      皇家銀行集團與澳洲紐西蘭銀行集團於98年8 月達成一項
      讓售協議，包括將蘇格蘭皇家銀行持有荷商荷蘭銀行在台
      分行之資產、負債及營業讓售予澳洲紐西蘭銀行，並以99
      年4月17日為承受基準日……」（本院卷第81頁 ）；另參
      相對人提出由英國廣播公司（ＢＢＣ）公布之新聞：「蘇
      格蘭銀行公佈公司鉅額虧損：蘇格蘭銀行公佈其（西元）
      2008年之虧損遠到億英鎊（約342億美元） 」、「蘇格蘭
      銀行指出潛在虧損達79億英鎊」、「銀行海外業務將削減
      ，將減少或出售54個國家中36個國家之營業」等語（本院
      卷第107- 110頁）。綜上可知：抗告人所屬蘇格蘭皇家銀
      行集團於97年間有巨幅虧損，陷入財務危機，現正處分其
      亞洲資產，以獲得資金奧援，故將其所有之抗告人在台分
      行之資產、負債及營業讓售予澳洲紐西蘭銀行，則抗告人
      在台資產之減少為必然情形，且在台資產讓售予澳洲紐西
      蘭銀行後所得對價依上開報導應係挹注於鉅額虧損之蘇格
      蘭皇家銀行集團，而非留為抗告人之收入，應無疑義。加
      以抗告人在台資產自97年9月30日至98年12 月止已有前開
      所述之減少，足認相對人就其主張之債權有日後不能強制
      執行或甚執行之虞，即本件相對人確有聲請假扣押之必要
      性。抗告人仍辯稱：自己有豐厚資產，並無假扣押之必要
      云云，應無可採。
八、承上開說明，相對人就本件假扣押之請求及必要均已釋明，
    核與假扣押之要件相符，應予准許。又相對人應提供之擔保
    金，係備供抗告人因遭假扣押所受之損害，本件相對人欲保
    全之金額為10億元，參酌司法院所公布之各級法院辦案期限
    實施要點第2點，民事第一審審判案件期間為1年4 個月、第
    二審為2年、第三審為1年， 即兩造間訴訟之審理期限約需4
    年4個月，按法定利率計算抗告人所受利息損失為2 億1,666
    萬6,667元【1,000,000,000 x5%x(4 ＋4/12) =216,666,667
    元，元以下四捨五入】，則原法院酌定相對人應提供之擔保
    金為4 億元，已足保障抗告人之權益。抗告人雖稱：相對人
    對伊超額查封，致伊未能履約或避險失效，伊遭受之損害達
    幾十億元，原裁定酌定之擔保金過低云云，然相對人若違法
    查封，抗告人可循聲明異議或聲請撤銷假扣押程序聲請救濟
    之，此外未見抗告人提出證據具體說明其會因假扣押致未能
    履約或避險失敗之損害供本院斟酌，則抗告人上開所陳，委
    無可採。
九、綜上所述，相對人已就本件假扣押之請求及必要均予釋明，
    則其所為本件假扣押之聲請，為有理由，應予准許；另原裁
    定酌定之擔保金額已足供擔保抗告人因假扣押所受之損害，
    抗告人尚指摘擔保金過低，尚無可採。原裁定准許並酌定之
    擔保金額，均無不合，抗告人仍執陳詞提起抗告，為無理由
    ，應予駁回。
十、據上論結：本件抗告為無理由，依民事訴訟法第495條之1第
    1項、第449條第1項、第95條、第78條，裁定如主文。
中    華    民    國    99    年    3     月    31    日
                  民事第一庭
                      審判長法  官  張耀彩
                            法  官  盧彥如
                            法  官  林金吾
正本係照原本作成。
本裁定除以適用法規顯有錯誤為理由外，不得再抗告。如提起再
抗告，應於收受後10日內委任律師為代理人向本院提出再抗告狀
。並繳納再抗告費新台幣１千元。
中    華    民    國    99    年    3     月    31    日
                            書記官  張淑芳

司法院資訊處製作；財團法人民間司法改革基金會備份。
